臺灣臺中地方法院刑事判決　　　　　 100年度中簡字第2301號
聲　請　人　臺灣臺中地方法院檢察署檢察官
被　　　告　劉柏宏
選任辯護人　尤雯雯律師
被　　　告　黃智賢
　　　　　　范清榮
　　　　　　林文成
　　　　　　陳靖玟
上列被告等因詐欺案件，經檢察官聲請以簡易判決處刑（100年
度偵字第13189號），本院判決如下：
    主  文
劉柏宏、黃智賢、陳靖玟共同犯詐欺取財未遂罪，各處有期徒刑
月，如易科罰金，均以新臺幣壹仟元折算壹日。扣案如附表編
號1至30號所示之物，均沒收。
林文成共同犯詐欺取財罪，處有期徒刑月，如易科罰金，均以
新臺幣壹仟元折算壹日。扣案如附表編號1至30號所示之物，均
沒收。
范清榮共同犯詐欺取財未遂罪，累犯，處有期徒刑肆月，如易科
罰金，以新臺幣壹仟元折算壹日。扣案如附表編號1至30號所示
之物，均沒收。
    犯罪事實及理由
一、范清榮前因妨害風化案件，經臺灣苗栗地方法院以96年度訴
    字第859號判決，判處有期徒刑6月確定，於民國（下同）97
    年3月7日易科罰金執行完畢。陳大元、林明宗、翁銘傳、劉
    國銘、林進興、羅正華、柳彭齡、何冠德（以上8人均另經
    本院以100年度易字第1716號審理）、劉柏宏、黃智賢、范
    清榮、林文成、陳靖玟等人，自100年2月起，基於意圖為自
    己不法所有之共同犯意聯絡，以在臺灣設立電信詐騙機房，
    組成詐欺集團，而以撥打電話向大陸地區人民詐欺取財，待
    大陸地區人民陷於錯誤而將金錢匯入詐騙集團所指定之大陸
    地區人頭帳戶後，再由大陸地區之車手將贓款領出，並以不
    詳方式，將詐得之金錢匯回臺灣，由陳大元將款項與其餘在
    臺灣之詐欺集團成員朋分。陳大元於100年2月間，以劉柏宏
    名義，先承租位於臺中市○區○○○街2號2樓之2房屋，作
    為詐騙機房，並負責提供資金、申辦網路、購買節費器、裝
    設電話、電腦等詐欺所須設備，並負責管理機房及人員，提
    供詐騙集團成員餐飲、成員日常生活開銷、指導新進人員詐
    騙手法、提供教戰守則等詐騙資料、發放薪資與召募成員、
    支付機房之房租；黃智賢於100年3月初加入（100年3月12日
    退出），負責訓練新進人員，指導詐騙技巧及手法；劉柏宏
    於100年2月底加入（3日後退出）、林文成於100年3月13日
    加入（於100年3月22日退出）、陳靖玟於100年3月初加入（
    於100年3月20日左右退出）擔任一線接電話人員；范清榮於
    100年2月間加入（4日後退出），擔任二線接電話人員，其
    等依陳大元所擬定之詐騙教戰守則，對大陸地區人民為詐騙
    ，假扮法院書記官。先由林明宗負責以群發系統的方式發送
    至大陸各地地面電話，一次群發，如該地面電話有人使用就
    會響，大陸地區人民接電話後會聽到其等事先錄製的法院通
    知語音檔聲音，如依電話指示而按任何鍵，就會回撥到上址
    機房，再由第一線人員佯裝法院書記官，套問基本資料，並
    佯稱因身分遭冒用，要求對方須向公安部門報案云云，再將
    電話轉給第二線之假冒公安人員陳大元續為詐騙，對大陸地
    區人民詐稱，為配合辦案為由需繳交保證金云云，其等即以
    此種詐騙手法，對大陸地區不特定人民為施用詐術，使大陸
    地區人民因而陷於錯誤，而依詐騙集團成員之指示，將自己
    帳戶內之金錢轉帳匯至詐騙集團所掌控之大陸地區人頭帳戶
    中，若有大陸地區人民受騙而匯款，則由林明宗負責與在大
    陸地區之車手聯絡，將詐得之贓款領出，扣除手續費及車手
    應得之1成8佣金後，其餘再以不詳方法，經匯率換算成新臺
    幣而匯回臺灣，由林明宗至約定地點當場拿取現金，再由陳
    大元分配。而該詐欺集團僅於100年3月21日或22日，詐騙大
    陸地區人民葉梅得逞1次，詐得人民幣1100元，由林進興
    分得新臺幣500元。嗣於100年3月29日為警持搜索票在上址
    機房內，查獲陳大元、林明宗、翁銘傳、劉國銘、湯宏仁、
    林進興、羅正華、柳彭齡、何冠德、曾琪鈞、曾啟維等11
    人（其中湯宏仁、曾琪鈞、曾啟維三人參加時間分別為100
    年3月24日、100年3月28日、100年3月24日，均在100年3月
    22日以後，就上開詐欺取財得逞部分未參與，另經本院以
    100年度易字第1716號審理，僅論以詐欺取財未遂，附此敘
    明），另循線查獲劉柏宏、黃智賢、范清榮、林文成、陳靖
    玟5人，始悉上情。
二、認定犯罪事實所憑之證據名稱：
（一）被告劉柏宏、黃智賢、范清榮、林文成、陳靖玟等人於
      警詢及偵查中之自白。
（二）證人即陳大元、林明宗、翁銘傳、劉國銘、林進興、羅正
      華、柳彭齡、何冠德於另案（即本院100年度易字第1716
      號刑事案件）警詢、偵查、審理中之證述。
（三）證人湯宏仁、曾啟維、曾琪鈞於另案（即本院100年度易
      字第1716號刑事案件）審理中之證述。
（四）臺中市政府警察局搜索、扣押筆錄及扣押物品目錄表、現
      場圖、查獲照片各1份。
（五）扣案如附表編號1至30所示之物品。
三、按刑事法若干犯罪行為態樣，本質上原具有反覆、延續實行
    之特徵，立法時既予特別歸類，定為犯罪構成要件之行為要
    素，則行為人基於概括之犯意，在密切接近之一定時、地持
    續實行之複次行為，倘依社會通念，於客觀上認為符合一個
    反覆、延續性之行為觀念者，於刑法評價上，即應僅成立一
    罪。學理上所稱「集合犯」之職業性、營業性或收集性等具
    有重複特質之犯罪均屬之，例如經營、從事業務、收集、販
    賣、製造、散布等行為概念者是（最高法院95年度台上字第
    1079號、95年度台上字第4686號、96年度台上字第1722號判
    決意旨供參）。而刑法刪除第56條連續犯規定，修正理由四
    亦載明：「至連續犯之規定廢除後，對於部分習慣犯，例如
    竊盜、吸毒等犯罪，是否會因適用數罪併罰而使刑罰過重產
    生不合理之現象一節，在實務運用上應可參考德、日等國之
    經驗，委由學界及實務以補充解釋之方式，發展接續犯之概
    念，對於合乎『接續犯』或『包括的一罪』之情形，認為構
    成單一之犯罪，以限縮數罪併罰之範圍，用以解決上述問題
    。」等語，足見立法者亦深知各類型犯罪有其本質上之特殊
    性，非可於連續犯規定刪除後，逕將所有犯罪行為論以數罪
    併合處罰。而學理上包括一罪概念中，關於集合犯之態樣，
    係指依一般社會通念，特定犯罪行為具有反覆實施之特性，
    而藉由法條中客觀構成要件之行為要素，涵括上開具有反覆
    實施特性之數個犯罪行為，僅接受一次刑法之評價為已足。
    查以網路語音電話假冒法院書記官、公安部門通知配合辦
    案為由需繳交保證金為由，詐使被害人報案及匯款至指定人
    頭帳戶，乃新興之犯罪型態，其犯罪型態具有集團性、縝密
    分工性、反覆性、計畫性、職業性，顯非屬偶而為之的犯罪
    類型，而係反覆以同種類詐騙行為為目的之社會活動之職業
    性犯罪，此觀實務上，在刑法修正前，對於此類型犯罪，乃
    依修正前刑法第340條常業犯論處自明。惟刑法第340條之常
    業詐欺罪，業於95年7月1日修正公布刪除，自不得再以該罪
    相繩，惟衡諸該種犯罪之習性及社會常情，本即具有反覆實
    施之性質，依社會通念於客觀上乃符合一個反覆、延續性之
    行為觀念，評價為包括一罪之集合犯，尚稱合理。本件被告
    劉柏宏、黃智賢、范清榮、林文成、陳靖玟與另案被告陳大
    元、林明宗、翁銘傳、劉國銘、林進興、羅正華、柳彭齡、
    何冠德等其餘詐騙集團成員，自100年2月間某日起至同年3
    月22日止，以如犯罪事實欄所述之方式，向多名大陸地區被
    害人著手實施詐騙之犯行，雖僅於100年3月21、22日得款1
    次，其他均未得款，然渠等詐騙時間密集，分工細密，次數
    頻繁，至屬灼然。準此，本件被告劉柏宏、黃智賢、范清榮
    、林文成、陳靖玟及其等所屬之詐欺集團之犯罪行為，顯係
    出於反覆、延續性之單一詐欺犯罪行為決意甚明，揆諸前揭
    說明，被告劉柏宏、黃智賢、范清榮、陳靖玟之多數詐欺取
    財未遂行為，及被告林文成之1次詐欺取財既遂與多數詐欺
    取財未遂行為，均應論以包括一罪之集合犯，僅受一次刑法
    評價，即被告劉柏宏、黃智賢、范清榮、陳靖玟僅論以一詐
    欺取財未遂罪；被告林文成僅論以一詐欺取財既遂罪。
四、核被告劉柏宏、黃智賢、范清榮、陳靖玟雖參與詐欺集團，
    惟於未取得財物前即已退離，其等均係犯刑法第339條第1項
    、第3項之詐欺取財未遂罪；被告林文成所為則犯刑法第339
    條第1項之詐欺取財既遂罪，聲請簡易判決處刑書就被告林
    文成部分誤認為未遂，而論以刑法第339條第1項、第3項之
    詐欺取財未遂罪，尚有未洽，應予更正；再按刑事訴訟法第
    300 條規定，有罪之判決，得就起訴之犯罪事實，變更檢察
    官所引應適用之法條。所謂變更法條，係指罪名之變更。如
    僅行為態樣有既遂、未遂之分，自無庸變更起訴法條（最高
    法院98年度台上字第3274號判決意旨參照），併此敘明。又
    共同正犯之意思聯絡，原不以數人間直接發生者為限，即有
    間接之聯絡者，亦包括在內，如甲分別邀約乙、丙犯罪，雖
    乙、丙間彼此並無直接之聯絡，亦無礙於其為共同正犯之成
    立（最高法院77年台上字第2135號判例意旨參照）；查電話
    詐騙此一新近社會犯罪型態，自收購人頭帳戶、設置網路電
    話設備、發送詐騙網路電話實施詐騙、虛應被害人回撥求證
    電話、指定被害人匯款帳戶、自人頭帳戶提領款項、取贓款
    朋分等階段，乃係需由多人縝密分工方能完成之集團性犯罪
    ，被告劉柏宏、黃智賢、范清榮、林文成、陳靖玟與其餘本
    案詐騙集團成員間，分別擔任負責接聽被害人回撥電、訓練
    新進人員等工作，均係屬分擔詐欺取財構成要件之部分行為
    ，故被告劉柏宏、黃智賢、范清榮、林文成、陳靖玟就其等
    參與之時間內，縱與其他集團成員間並非均為認識或確知彼
    此參與分工細節，然其等就參與之期間，已足以認定與當時
    之其他共犯有直接、間接之犯意聯絡及行為分擔，是均應論
    以共同正犯。至於被告劉柏宏、黃智賢、范清榮、林文成、
    陳靖玟退出詐欺集團之時間均在湯仁宏、曾琪鈞、曾啟維三
    人參加之前，被告被告劉柏宏、黃智賢、范清榮、林文成、
    陳靖玟與湯仁宏、曾琪鈞、曾啟維三人犯罪期間並無交集，
    自無成立共同正犯之可能，附此敘明。再者，被告劉柏宏、
    黃智賢、范清榮、陳靖玟已著手於犯罪行為之實行而不遂者
    ，為刑法第25條第1項所規定之未遂犯，應依刑法第25條第2
    項減輕其刑。另被告范清榮前因妨害風化案件，經臺灣苗栗
    地方法院以96年度訴字第859號判決，判處有期徒刑6月確定
    ，於97年3月7日易科罰金執行完畢，有臺灣高等法院被告全
    國前案紀錄表及臺灣臺中地方法院檢察署刑案資料查註紀錄
    表各1份附卷可稽，被告范清榮前受有期徒刑執行完畢，5年
    以內故意再犯本件有期徒刑以上之罪，為累犯，應依刑法第
    47條第1項規定加重其刑，並與前述減輕部分，依先加後減
    順序為之。
五、爰審酌被告劉柏宏、林文成無犯罪前科，被告黃智賢有賭博
    前科、被告陳靖玟有詐欺前科，被告范清榮有妨害風化前科
    （參卷附被告等人臺灣高等法院被告前案紀錄表各1份）之
    素行，其等均正值青年，卻不思以正途賺取所需，為迅速獲
    得不法所得以供花用而參與詐欺集團之犯罪動機，詐取大陸
    地區被害人財物，嚴重敗壞社會風氣，危害社會治安甚鉅，
    惟兼衡酌被告劉柏宏、黃智賢、范清榮、林文成、陳靖玟等
    人參加時間尚短，其中被告劉柏宏、黃智賢、范清榮、陳靖
    玟等人更屬未遂而無所獲，且未施以暴力手段行騙，犯罪手
    段尚稱平和，且其等於犯罪後均已坦承犯行，態度尚佳，暨
    渠等各自之智識程度及生活狀況等一切情狀，分別量處如主
    文所示之刑，並均諭知易科罰金之折算標準。
六、按刑法第38條第3項係規定以屬於「犯罪行為人」所有供犯
    罪所用之物，得宣告沒收，並非規定屬「被告」所有之物，
    始得宣告沒收，而共同正犯於意思聯絡範圍內，組成一共犯
    團體，團體中之任何成員均為「犯罪行為人」，供犯罪所用
    之物，只要屬於「犯罪行為人」所有，均得宣告沒收，不以
    必屬於本件被告所有者為限（參照最高法院92年度臺上字第
    787號判決），此即刑法學理上「共犯連帶沒收」理論，準
    此，數人共同犯罪之情形時，就因犯罪依法沒收之物，不論
    究係為共犯何人所有，就各共犯之判決均應宣告沒收之從刑
    。查本件扣案如附表編號1至30所示之物品，為共同正犯陳
    大元所有，且為供本件犯罪所用之物，業據共犯陳大元供承
    明確，應依刑法第38條第1項第2款規定，於被告劉柏宏、黃
    智賢、范清榮、林文成、陳靖玟等人，所犯罪刑項下宣告沒
    收。至扣案如附表編號31至32所示之物品，雖分別為曾啟維
    、翁銘傳持有，惟與本件犯罪無關，業據曾啟維、翁銘傳另
    案陳明在卷，此外，復查無其他證據足認該等物品與本案犯
    罪有關，且均非屬違禁物本院自不得為沒收之諭知，附此敘
    明。
七、據上論斷，應依刑事訴訟法第449條第1項前段、第3項、第
    450條第1項，第454條第1項，刑法第28條、第339條第1項、
    第3項、第25條、第47條第1項、第41條第1項前段、第38條
    第1項第2款，刑法施行法第1條之1第1項、第2項前段，逕以
    簡易判決處刑如主文。
如不服本判決，得於判決書送達之日起10日內，以書狀敘述理由
，向本院提出上訴（須附繕本）。
中    華    民    國    100    年   12    月   30    日
                       臺中簡易庭  法  官 王金洲
以上正本證明與原本無異。
告訴人或被害人對於判決如有不服具備理由請求檢察官上訴者，
其上訴期間之計算係以檢察官收受判決正本之日期為準。
                                   書記官 謝明倫
中    華    民    國    100    年    12   月    30   日
附錄論罪科刑法條
刑法第339條
意圖為自己或第三人不法之所有，以詐術使人將本人或第三人之
物交付者，處五年以下有期徒刑、拘役或科或併科一千元以下罰
金。
以前項方法得財產上不法之利益或使第三人得之者，亦同。
前二項之未遂犯罰之。
附表:
┌──┬───────────┬───┬─────┐
│編號│名稱                  │數量  │持有人/所 │
│    │                      │      │有人      │
├──┼───────────┼───┼─────┤
│ 1  │筆記型電腦            │壹臺  │陳大元    │
├──┼───────────┼───┼─────┤
│ 2  │筆記型電腦            │壹臺  │陳大元    │
├──┼───────────┼───┼─────┤
│ 3  │行動電話              │壹支  │陳大元    │
│    │序號：000000000000000 │      │          │
├──┼───────────┼───┼─────┤
│ 4  │HP事務機              │壹臺  │陳大元    │
├──┼───────────┼───┼─────┤
│ 5  │計算機                │伍臺  │陳大元    │
├──┼───────────┼───┼─────┤
│ 6  │監視器                │壹臺  │陳大元    │
├──┼───────────┼───┼─────┤
│ 7  │大陸被害人個資        │壹張  │陳大元    │
├──┼───────────┼───┼─────┤
│ 8  │大陸地區不特定民眾個資│張  │陳大元    │
├──┼───────────┼───┼─────┤
│ 9  │系統商繳費人頭帳戶    │貳張  │陳大元    │
├──┼───────────┼───┼─────┤
│ 10 │大陸地區人頭帳戶      │貳張  │陳大元    │
├──┼───────────┼───┼─────┤
│ 11 │大陸地區法院住址電話  │壹張  │陳大元    │
├──┼───────────┼───┼─────┤
│ 12 │平臺商登入帳號密碼    │張  │陳大元    │
├──┼───────────┼───┼─────┤
│ 13 │ATM教戰手則           │壹張  │陳大元    │
├──┼───────────┼───┼─────┤
│ 14 │教戰手則              │拾肆張│陳大元    │
├──┼───────────┼───┼─────┤
│ 15 │大陸地區電話號碼頭各地│壹張  │陳大元    │
│    │區檔案                │      │          │
├──┼───────────┼───┼─────┤
│ 16 │VOIP群發系統擷取畫面  │柒張  │陳大元    │
├──┼───────────┼───┼─────┤
│ 17 │針孔錄影鏡頭          │壹個  │陳大元    │
├──┼───────────┼───┼─────┤
│ 18 │VOIP GATEWAY 閘道器   │伍臺  │陳大元    │
├──┼───────────┼───┼─────┤
│ 19 │EASY GATEWAY簡易閘道器│伍臺  │陳大元    │
├──┼───────────┼───┼─────┤
│ 20 │路由器                │壹臺  │陳大元    │
├──┼───────────┼───┼─────┤
│ 21 │群健MODEM數據機       │壹臺  │陳大元    │
├──┼───────────┼───┼─────┤
│ 22 │中華電信數據機        │壹臺  │陳大元    │
├──┼───────────┼───┼─────┤
│ 23 │IP分享器              │壹臺  │陳大元    │
├──┼───────────┼───┼─────┤
│ 24 │無限IP分享器          │壹臺  │陳大元    │
├──┼───────────┼───┼─────┤
│ 25 │數字鍵盤              │壹個  │陳大元    │
├──┼───────────┼───┼─────┤
│ 26 │無線電                │支  │陳大元    │
├──┼───────────┼───┼─────┤
│ 27 │有線對講機            │伍臺  │陳大元    │
├──┼───────────┼───┼─────┤
│ 28 │碎紙機                │壹臺  │陳大元    │
├──┼───────────┼───┼─────┤
│ 29 │電話機                │拾玖臺│陳大元    │
├──┼───────────┼───┼─────┤
│ 30 │絞碎之詐騙資料        │壹包  │陳大元    │
├──┼───────────┼───┼─────┤
│ 31 │筆記型電腦            │壹臺  │曾啟維    │
├──┼───────────┼───┼─────┤
│ 32 │行動電話(廠牌MOTOROLA)│壹支  │翁銘傳    │
│    │序號：000000000000000 │      │          │
└──┴───────────┴───┴─────┘